臺灣板橋地方法院民事判決　　　　　　 94年度重訴字第347號
原　　　告　甲○○
訴訟代理人　王寶輝律師
複代理人　　吳嘉榮律師
　　　　　　商桓朧律師
　　　　　　黃文祥律師
被　　　告　庚○○
　　　　　　辛○○
　　　　　　　　　　　　5號
訴訟代理人　丁○○
被　　　告　己○○
　　　　　　　　　　　　5號
　　　　　　壬○○
　　　　　　丙○○○
　　　　　　乙○○○
　　　　　　戊○○
上列當事人間請求拆屋還地等事件，經本院於民國96年3 月1 日
言詞辯論終結，判決如下：
    主  文
被告應將坐落台北縣板橋市○○段三一之一地號土地上，如附圖
所示門牌號碼台北縣板橋市○○路○段五九巷十七弄五號，面積
一五五點七二平方公尺之鐵皮屋建物予以拆除後，將上開所占用
土地返還原告及其他共有人；並應自民國九十四年九月九日起至
返還上開土地之日止按月給付原告新台幣貳仟貳佰壹拾玖元。
被告庚○○應將坐落台北縣板橋市○○段三一之一地號土地上，
如附圖所示門牌號碼台北縣板橋市○○路○段五九巷十七弄五號
之一，面積二一九點二六平方公尺之鐵皮屋建物（即除占用同段
三二之一及三九地號以外部分）予以拆除後，將上開所占用土地
返還原告及其他共有人；並應自民國九十四年九月九日起至返還
上開土地之日止按月給付原告新台幣參仟壹佰貳拾伍元。
原告其餘之訴駁回。
訴訟費用由被告負擔二分之一，餘由被告庚○○負擔。
本判決第一項、第二項，於原告依序以新台幣貳佰伍拾萬元、壹
佰捌拾萬元供擔保後，得假執行。
原告其餘假執行之聲請駁回。
    事  實 及 理  由
甲、程序方面：
一、被告除辛○○外均未於最後言詞辯論期日到場，核無民事訴
    訟法第386 條列各款情形，應依原告之聲請，由其一造辯論
    而為判決。
二、原告於起訴狀繕本送達後，雖將原請求聲明拆除房屋及返還
    占用系爭土地面積由350 平方公尺變更為155.72及219.26平
    方公尺二部分，並追加其他繼承人辛○○、己○○、壬○○
    、丙○○○、乙○○○、戊○○為共同被告，惟核其所為僅
    係擴張或減縮應受判決事項之聲明，或對於數人必須合一確
    定，而追加其為當事人，依民事訴訟法第255 條第1 項第3
    款、第5 款規定，尚屬無礙，應予准許。
乙、實體方面：
一、原告起訴主張：其係坐落台北縣板橋市○○段31之1 地號土
    地之共有人之一，應有部分為27000 分之16032 ，被告庚○○、辛○○、己○○等人雖為原共有人之一，但已於民國79
    年間將其應有部分移轉登記讓與予訴外人徐文輕，現均已非
    系爭土地共有人。詎被告庚○○竟乘共有人疏未管理之際，
    於87年間擅自在系爭土地上搭建如附圖所示門牌號碼台北縣
    板橋市○○路○ 段59巷17弄5 號之1 ，面積219 點26平方公
    尺之鐵皮屋建物（即除占用同段32之1 及39地號以外部分）
    ，而系爭土地上另有被告等人之被繼承人黃友讚生前所搭建
    如附圖所示門牌號碼台北縣板橋市○○路○ 段59巷17弄5 號
    ，面積155 點72平方公尺之鐵皮屋建物，顯均係無權占有，
    為此爰本於民法第821 條、第767 條、第184 條第1 項、第
    179 條第1 項規定聲明：(1)被告應將坐落如附圖所示門牌號
    碼台北縣板橋市○○路○ 段59巷17弄5 號，面積155 點72平
    方公尺之鐵皮屋建物予以拆除後，將上開所占用土地返還原
    告及其他共有人；並應自94年9 月1 日起至返還上開土地之
    日止按月連帶給付原告新台幣（下同）4561元(2)被告庚○○
    應將坐落如附圖所示門牌號碼台北縣板橋市○○路○ 段59巷
    17弄5 號之1 ，面積219 點26平方公尺之鐵皮屋建物（即除
    占用同段32之1 及39地號以外部分）予以拆除後，將上開所
    占用土地返還原告及其他共有人；並應自94年9 月1 日起至
    返還上開土地之日止按月給付原告6423元。並陳明願供擔保
    請准宣告假執行。
二、被告除壬○○、戊○○並未到庭，亦未提出書狀作何聲明、
    陳述外，其餘被告則聲明請求駁回原告之訴，被告庚○○、
    己○○辯稱：伊願依原告和解條件拆屋還地，但被告辛○○
    不同意等語，被告辛○○則以其雖將原有應有部分出賣予訴
    外人徐文輕，但其尾款尚未付清，不同意原告提出和解條件
    等語。另被告丙○○○、乙○○○則辯稱：伊均已拋棄繼承
    ，不應列其為被告等語為辯。
三、原告主張其係坐落台北縣板橋市○○段31之1 地號土地之共
    有人之一，應有部分為27000 分之16032 ，被告庚○○、辛○○、己○○等人雖為原共有人之一，但已於民國79 年 間
    將其應有部分移轉登記讓與予訴外人徐文輕，現均已非系爭
    土地共有人之事實，已據原告提出系爭土地登記謄本、重測
    前原同市○○段120 地號土地登記簿影本各1 件為證，並為
    到庭被告所不爭，足認真實。而系爭土地由被告庚○○原始
    起造搭建如附圖所示門牌號碼台北縣板橋市○○路○ 段59巷
    17弄5 號之1 ，面積219 點26平方公尺之未辦保存登記鐵皮
    屋建物（即除占用同段32之1 及39地號以外部分），另系爭
    土地上尚有被告等人之被繼承人黃友讚生前所原始起造搭建
    如附圖所示門牌號碼台北縣板橋市○○路○ 段59巷17弄5號
    ，面積155 點72平方公尺之未辦保存登記鐵皮屋建物之事實
    ，復經本院前往到場勘驗，委請台北縣板橋地政事務所測量
    在案，製有本院勘驗筆錄、現場照片及該所土地複丈成果圖
    在卷可憑，且為到庭被告所不爭，亦足認實在。而被繼承人
    黃友讚已於71年5 月1 日死亡，被告均係其法定第一順序繼
    承人之事實，復據原告提出被告戶籍謄本、除戶戶籍謄本、
    繼承系統表，並經本院核閱屬實，被告丙○○○、乙○○○
    雖辯稱：伊均已拋棄繼承，不應列其為被告云云，但經本院
    查詢結果，被告丙○○○、乙○○○並未向本院為聲請拋棄
    繼承之表示，有本院家事科查詢表在卷可按，被告丙○○○
    、乙○○○所辯，自不足採，其自為被繼承人黃文讚之法定
    繼承人甚明。
四、按所有人對於無權占有或侵奪其所有物者，得請求返還之。
    對於妨害其所有權者，得請求除去之。有妨害其所有權之虞
    者，得請求防止之；又各共有人對於第三人，得就共有物之
    全部為本於所有權之請求。但回復共有物之請求，僅得為共
    有人全體之利益為之。民法第767 條、第821 條分別定有明
    文。本件系爭土地被告早已非共有人，其既未證明曾經全體
    共有人或獲致分管契約之共有人同意占有系爭土地，即屬無
    權占有。被告辛○○雖以其將原有應有部分出賣予訴外人徐
    文輕，但其尾款尚未付清云云為辯，但被告辛○○與訴外人
    徐文輕間之系爭土地應有部分買賣契約係屬債權契約，則基
    於債權相對性原則，訴外人徐文輕縱有價金未付清之情事，
    亦屬被告辛○○與徐文輕間之抗辯事由，尚不得執以對抗並
    非買賣契約當事人之原告，被告辛○○所辯自不足採。從而
    其上被告庚○○所有起造之台北縣板橋市○○路○ 段59巷17
    弄5 號之1 ，及被告全體因繼承而取得公同共有之未辦保存
    登記之台北縣板橋市○○路○ 段59巷17弄5 號鐵皮屋建物，
    均屬無權占有原告共有系爭土地，則原告本於上開土地所有
    權共有人物上請求權之法律關係，求為判決被告應將上開該
    鐵皮屋建物拆除後返還占用土地予原告，即屬有據。
五、復按「無法律上之原因而受利益，致他人受損害者，應返還
    其利益」，「依其利益之性質或其他情形不能返還者，應償
    還其價額」，民法第197 條前段、第181 條但書分別定有明
    文。又「無權占有他人土地，可能獲得相當於租金之利益為
    社會通常之觀念」（最高法院61年臺上字第1695號判例參照
    ）。是系爭土地由被告無權占有，依社會通念，可消極減免
    其應支付使用該土地之代價，而受有利益，致原告受有損害
    ，自應返還其利益。查原告主張被告占用系爭土地相當租金
    之損害，應按其93年申報地價每平方公尺7200元（有土地登
    記謄本可按，至原告95年2 月7 日辯論意旨狀主張94年申報
    地價為7400元，並未據提出證明文件可憑，尚不足採）計算
    面積後按年利率百分之8 計算之，惟按系爭土地係坐落於鄰
    環河道路之浮洲橋下，附近均為違章建物，市況並非繁榮，
    再參酌現今社會經濟現況及一般租金水準，認原告主張應按
    申報地價年利率百分之8 計算之，尚屬過高，本院認應依申
    報地價年利率百分之4 計算之，始屬適當。是系爭土地每平
    方公尺相當租金之利益，每月應為24元（7200×4 ％÷12
    ＝24），則被告庚○○所有起造之台北縣板橋市○○路○ 段
    59巷17弄5 號之1 鐵皮屋占用原告系爭土地面積219 點26
    平方公尺，應有部分27000 分之16032 ，其每月相當租金之
    利益應為3,125 元（24×219.26×16032 ／27000 ＝3125，
    元以下四捨五入）。另被告全體繼承公同共有之台北縣板橋
    市○○路○ 段59巷17弄5 號鐵皮屋占用原告系爭土地面積
    155 點72平方公尺，應有部分27000 分之16032 ，其每月相
    當租金之利益應為2,219 元（24×155.72×16032 ／27000
    ＝2219，元以下四捨五入），超過部分金額尚屬過高，不能
    准許。又原告係於94年9 月9 日始登記取得系爭土地應有部
    分27000 分之16032 ，有登記謄本可按，則其得請求之不當
    得利損害賠償，自應自94年9 月9 日起算，之前原告並非共
    有人自無損害可言，是原告主張應自94年9 月1 日起算部分
    ，自不能准許。且本件台北縣板橋市○○路○ 段59巷17弄5
    號鐵皮屋雖係被告繼承而公同共有，但該相當租金之不當得
    利債務，乃係被告繼承之後始發生並非依民法第1153條規定
    應負連帶之繼承債務，是依民法第272 條規定，既無債務人
    明示或法律規定，自無成立連帶債務之餘地，原告請求被告
    應連帶給付自屬無據，不能准許。
六、綜上所述　本件被告既係無權占用原告共有系爭土地，則原
    告本於所有權共有人之物上請求權作用，訴請(1)被告應將坐
    落如附圖所示門牌號碼台北縣板橋市○○路○ 段59巷17弄5
    號，面積155 點72平方公尺之鐵皮屋建物予以拆除後，將上
    開所占用土地返還原告及其他共有人；並應自94年9 月9 日
    起至返還上開土地之日止按月給付原告2,219 元(2)被告庚○○應將坐落如附圖所示門牌號碼台北縣板橋市○○路○ 段59
    巷17弄5 號之1 ，面積219 點26平方公尺之鐵皮屋建物（即
    除占用同段32之1 及39地號以外部分）予以拆除後，將上開
    所占用土地返還原告及其他共有人；並應自94年9 月9 日起
    至返還上開土地之日止按月給付原告3,125 元，為有理由，
    應予准許。至逾此部分之請求，為無理由，均應予駁回。
七、本件判決基礎已臻明確，兩造其餘攻擊防禦方法及其所援用
    之證據，經本院審酌後已與判決結果不生影響，爰無再為一
    一論斷之必要，併予敘明。
八、假執行之宣告：本判決原告勝訴部分，原告陳明願供擔保請
    准宣告假執行，尚無不合，爰分別酌定相當擔保金准許之。
    至原告其餘部分假執行之聲請，則因敗訴而失所依附，應併
    予駁回。
據上論結，本件原告之訴為一部有理由，一部無理由，並依民事
訴訟法第385 條第1 項前段、第79條、第85第1 項、第390 條第
2 項，判決如主文。
中　　華　　民　　國　　96　　年　　3 　　月　　29　　日
                  民事第三庭    法　官　朱耀平
以上正本係照原本作成
如對本判決上訴，須於判決送達後20日內向本院提出上訴狀
中　　華　　民　　國　　96　　年　　3 　　月　　29　　日
                                書記官　陳淑芳
